臺灣高雄地方法院民事判決　　　　　　 95年度簡上字第274號
上　訴　人　甲○○
被 上訴 人　乙○○
上列當事人間請求清償債務事件，上訴人對於民國95年10月27日
本院95年度岡簡字第671 號第一審判決提起上訴，本院於96年3
月5 日言詞辯論終結，判決如下：
    主  文
上訴駁回。
第二審訴訟費用由上訴人負擔。
    事  實  及  理  由
一、本件被上訴人經合法通知，未於言詞辯論期日到場，核無民
    事訴訟法第386 條所列各款情形，爰依上訴人之聲請，由其
    一造辯論而為判決，合先敘明。
二、上訴人起訴主張：被上訴人於民國86年12月1 日向其借款新
    臺幣（下同）300,000 元，惟僅清償100,000 元，尚欠200,
    000 元，上訴人曾應被上訴人之要求允被上訴人遲至87年7
    月31日為清償，然被上訴人並未依約履行。嗣88年9 月1 日
    被上訴人再簽立切結書（下稱系爭切結書），承諾於89年9
    月30日前清償完畢，否則此後債務以雙倍計算，被上訴人並
    簽發面額各為200,000 元之本票2 紙作為擔保。詎被上訴人
    屆期仍未履約，屢經催討亦置之不理，爰依系爭切結書之約
    定，提起本件訴訟等語。並聲明：被上訴人應給付上訴人40
    0, 000元，及自89年10月1 日起至清償日止，按年息百分之
    5 計算之利息。嗣經原審調查審認後，認系爭切結書約定超
    出欠款200,000 元部分，係屬懲罰性違約金性質，予以酌減
    為50,000元後，判決被上訴人應給付上訴人250,000 元，及
    自89年10月1 日起至清償日止，按年息百分之5 計算之利息
    ，並駁回上訴人其餘請求。上訴人不服，提起本件上訴，除
    援用原審之主張及陳述外，並於本院補陳：在被上訴人簽立
    系爭切結書之前，上訴人已3 次同意讓被上訴人延期清償，
    惟被上訴人仍一再拖延未給付，所以系爭切結書上才記明被
    上訴人應加倍給付200,000 元，以作為懲罰性的和解金，上
    訴人並因被上訴人遲遲不願清償，導致身心、事業及經濟受
    到嚴重損害，長期為偏頭病、失眠、胃病、胸痛、憂鬱、新
    陳代謝病症求診所苦。而按被上訴人簽立系爭切結書，表明
    願加倍給付200,000 元以作為和解金，自應參酌簽立當時之
    社會經濟狀況，是原審大額酌減上訴人之請求，自有違誤等
    情。並聲明：(一)原判決不利於上訴人部分廢棄；(二)上廢棄部
    分，被上訴人應再給付上訴人150,000 元，及自89年10月1
    日起至清償日止，按年息百分之5 計算之利息。
三、被上訴人未於言詞辯論期日到場，惟據其之前提出書狀及準
    備程序到庭所為聲明及陳述則以：被上訴人還款已超過300,
    000 元，上訴人稱所還金額應先抵充利息，因此設計逼迫被
    上訴人簽立系爭切結書，簽立切結書後，有陸續還款，但未
    記帳，亦未讓上訴人簽收。系爭切結書所載200,000 元違約
    金為損害賠償性質違約金，上訴人既已另請求利息，自無其
    他損害可言，本件違約金應酌減為零等語置辯。並聲明：駁
    回被上訴人之訴。嗣經原審判決上訴人部分敗訴後，上訴人
    不服提起本件上訴，除援用原審之主張及陳述外，並於本院
    補陳：被上訴人陸續清償之款項早已超過300,000 元，惟除
    系爭切結書已載明還款100,000 元外，其餘還款上訴人一概
    否認，被上訴人還款之單據，因搬家而遺失，及被上訴人以
    現金給付時，上訴人並未出具簽收字據，致被上訴人舉證困
    難而遭判決仍需還款。被上訴人係因無資力繳納裁判費始未
    提附帶上訴，並非對於原審判決違約金50,000元無意見，上
    訴人主張受有精神等損害與本件無因果關係，上訴人提起上
    訴應無理由等語置辯。並聲明：駁回上訴。
四、不爭執事項：
  (一)被上訴人於86年12月1 日向上訴人借款300,000 元。
  (二)被上訴人於88年9 月1 日簽立系爭切結書，承諾於89年9 月
    30 日 前清償200,000 元，否則債務以雙倍計算，被上訴人
    並簽發面額各為200,000 元之本票2 紙作為擔保。
  (三)本件加倍給付之200,000 元為懲罰性質。
五、本件被上訴人於88年9 月1 日曾簽立內容載明「乙○○自民
    國捌拾陸年拾貳月壹日向胡瑞淑（即上訴人原名）借款新台
    幣參拾萬元正，然自捌柒年捌月壹日起則尚欠胡瑞蓮新台幣
    貳拾萬元正。因在捌拾柒年陸月壹日乙○○曾寫下切結書言
    明該款將於捌柒年柒月參壹日清償全部債款，否則債務以雙
    倍計算，然而胡瑞淑寬宏大量，對乙○○未予以雙倍計算做
    為懲罰與賠償，此筆欠款一直以貳拾萬元計息。然而若最晚
    至捌玖年玖月參拾日乙○○若仍不清償債款，則此後債務絕
    對必須以雙倍計算即欠款為新台幣肆拾萬元正，其利息亦以
    本金肆拾萬元正來計息。因恐乙○○又再度失信欠債不還，
    故須押本票肆拾萬元正。然在該日前仍當作貳拾萬欠款。恐
    口說無憑，特再立此據以資證明。還債時必須親赴台南以現
    金交還」等語之切結書1 紙及本票2 紙予上訴人等情，業據
    上訴人提出系爭切結書及本票為證，並為被上訴人所不爭執
    ，已堪認定。而按被上訴人雖辯稱已清償系爭借款及遭脅迫
    簽立系爭切結書云云，惟迄未舉證以實其說，其所辯自無足
    採，益徵被上訴人係自願於系爭切結書上簽名及尚欠本金20
    0,000 元無訛。又參酌系爭切結書上約明「因在捌拾柒年陸
    月壹日乙○○曾寫下切結書言明該款將於捌柒年柒月參壹日
    清償全部債款，否則債務以雙倍計算，然而胡瑞淑寬宏大量
    ，對乙○○未予以雙倍計算做為懲罰與賠償，此筆欠款一直
    以貳拾萬元計息。然而若最晚至捌玖年玖月參拾日乙○○若
    仍不清償債款，則此後債務絕對必須以雙倍計算即欠款為新
    台幣肆拾萬元正」等語相互以觀，揆其用語及意旨，堪認係
    屬民法第250 條第2 項後段，所謂債務人不於適當時期履行
    債務時即須支付違約金之規定，及第2 項前段所謂視為因不
    履行所生損害之賠償總額預定之性質。被上訴人未於89 年9
    月30日前為清償，業如前述，則上訴人據此切結書為請求，
    即屬有據。而按兩造有關支付違約金之約定，既屬損害賠償
    總額預定性質，自有民法第25 0條酌減違約金適用之餘地。
    此外，依民法第252 條規定，違約金過高，得酌減至相當數
    額者，不問其作用為懲罰性或損害賠償總額預，均有其適用
    ，亦有最高法院50年度台抗字第55號判例要旨、同院70年度
    台上字第157 號、第3796號及71年度台上字第22 23 號裁判
    要旨可資參照。益堪認系爭切結書就違約金之約定，可適用
    民法第252 條酌減違約金之規定。從而，本件之主要爭點乃
    在於原審酌減違約金150,000 元是否妥當? 茲就此判斷如下
    ：
 1、按當事人得約定債務人於債務不履行時，應支付違約金。違
    約金，除當事人另有訂定外，視為因不履行而生損害之賠償
    總額。其約定如債務人不於適當時期或不依適當方法履行債
    務時，即須支付違約金者，債權人除得請求履行債務外，違
    約金視為因不於適當時期或不依適當方法履行債務所生損害
    之賠償總額，民法第250 條定有明文。又按上開第2 項後段
    有關債務人不於適當時期或不依適當方法履行債務時，即須
    支付違約金之規定，乃針對債務不履行中之給付遲延及不完
    全給付所生損害賠償總額之預定，並非懲罰性違約金之規定
    ，為88年4 月21日修正該條立法理由所揭示。
 2、次按契約當事人約定之違約金是否過高，應依一般客觀之事
    實、社會經濟狀況、當事人實際上所受損害，及債務人如能
    如期履行債務時，債權人可享受之一切利益為衡量標準，而
    債務已為一部履行者，亦得比照債權人所受利益減少其數額
    ，最高法院49年度台上字第807 號判例要旨參照。是法院審
    酌違約金給付時，有關當事人所受一切消極損害即可享受之
    預期利益及積極損害，均應加以審酌。本件兩造約定違約金
    係屬損害賠償總額預定，業如上述，則揆諸上開判例及裁判
    要旨揭示，有關違約金約定是否過高，自應依一般客觀事實
    、社會經濟狀況、當事人所受損害情形及債務人如能如期履
    行債務時，債權人可享受之一切利益為衡量標準，以為酌定
    。
 3、被上訴人之違約所造成上訴人之損失，固據上訴人於本院審
    理中指陳如被上訴人有清償欠款，上訴人可用做小本生意或
    投資，不致因被上訴人未還款而一時繳不起房貸，終而廉售
    上訴人唯一房屋，及因痛失房屋、被上訴人一再賴債不還，
    而惡性循環致使原有之輕微精神疾病更加惡化，且於93年9
    月9 日經成大醫院判定為須持永久性重大傷病卡，做終身精
    神、心理之治療，因此多出長期性偏頭痛、嚴重性失眠、長
    期性胃腸等疾病，而無法工作及增加醫葯費之開支等情，並
    提出診斷證明書為證。惟上訴人上開所指因被上訴人未清償
    ，致其受有無法做小本生意或投資獲利之損失乃屬假設之事
    實，顯見上訴人是時並無任何投資或從事小本生意之計劃，
    自不屬所失之利益。又上訴人於未借貸款項予被上訴人之前
    ，本即應負擔自身之生活費用、房屋貸款，衡情上訴人必自
    忖生活無虞後，始會將多餘之閒錢貸予被上訴人，縱被上訴
    人遲遲未主動清償，上訴人仍可一邊工作，一邊催討債務，
    應不致有生活陷入窘境，落至廉售房屋，及使精神方面疾病
    更加惡化，並生有其他多重病症之損害，此乃屬情理內之判
    斷，堪可認定，顯見其間並無任何因果關係。據上，足徵上
    訴人事前預為約定之違約金數額200,000 元，應逾其實際所
    受損害，則參照前開說明，本院自得依據上訴人可能遭受的
    實際損害額予以酌減之。
七、綜上，本件上訴人固得本於系爭切結書請求被上訴人給付約
    定之違約金，惟該違約金之約定，揆諸前揭說明，經審酌一
    般客觀事實、社會經濟狀況、上訴人所受損害情形及被上訴
    人如能按期履行債務時，上訴人可能享受之一切利益為衡量
    ，認為其請求200,000 元尚屬過高，而應予酌減為50,000
    元，從而，上訴人請求被上訴人給付連同本金200,000 共計
    250,000 元，及自89年10月1 日起至清償日止，按年息5%計
    算之利息，為有理由，應予准許，逾此範圍外之請求，則為
    無據，應予駁回。原審因而准許上訴人如上述之請求，並駁
    回逾50,000元之違約金要求，其中關於違約金性質之認定理
    由雖有不同，惟結論一致，仍應予維持，上訴意旨指摘原判
    決不當，求予廢棄改判，為無理由，應予駁回。
八、本件事證已臻明確，兩造其餘主張、陳述及所提之證據，核
    與判決結果無影響，爰不再逐一予以論述，附此敘明。
九、據上論結，本件上訴為無理由，依民事訴訟法第463 條、第
    385 條第1 項前段、第436 條之1 第3 項、第449 條第2項
    、第1 項、第78條，判決如主文。
中　　華　　民　　國　　96　　年　　3 　　月　　19　　日
                民事第五庭審判長法　官  李昭彥
                                法　官　毛妍懿
                                法　官  柯彩燕
正本係照原本作成。
本判決不得上訴。
中    華    民    國    96    年    3     月    19    日
                                書記官  王紀芸
